最高法院刑事判決　　　　　　　　　　　　　　　九十三年度台上字第六三六二號
　　上　 訴 　人　台灣高等法院高雄分院檢察署檢察官
　　上訴人即被告　甲○○
　　　　　　　　　　　　　（另案在台灣高雄監獄執行中）
　　被　　　　告　乙○○
右上訴人等因被告等違反毒品危害防制條例案件，不服台灣高等法院高雄分院中華民
國九十三年九月二十九日第二審更審判決（九十三年度重上更(四)字第九號，起訴案號
：台灣高雄地方法院檢署八十六年度偵字第二五六三八號、八十六年度偵緝字第九五
四號、八十七年度偵字第三八八八號），提起上訴，本院判決如左：
    主  文
原判決撤銷，發回台灣高等法院高雄分院。
    理  由
本件原判決認定上訴人即被告甲○○曾犯煙毒案件，被法院通緝，為掩飾其身分，竟
基於偽造文書之概括犯意，於民國八十三年十二月一日至八十六年六月二十六日止，
連續向高雄市苓雅區戶政事務所等戶政事務所，冒用陳春明、張水、翁榮鄉、張佑誠
、林瑞福等人名義偽造「請領國民身分證申請書」，以遺失為由，申請補領陳春明等
人之身分證。八十四年六月間，尚以偽造取得之翁榮鄉身分證，交予不知情之達亞旅
行社向外交部申請冒領得翁榮鄉名義之護照。嗣於八十四年十一月間，甲○○企圖運
輸海洛因毒品進入台灣地區販賣，持該護照與有犯意聯絡之毛國權（已判處運輸毒品
罪刑確定）先後至香港會合，再於同年十一月十四日晚上進入大陸廣東省深圳。由甲
○○於翌（十五）日向不詳姓名友人購買毒品海洛因一包。第三（十六日）天，甲○
○將該毒品分成兩包，並交付女用束褲一件予毛國權，囑其穿上女用束褲，再將海洛
因藏在其內私運返台。是日下午二人又至深圳關口附近某飯店找乙○○夫妻，在吳某
房間內，甲○○又拿一包海洛因予毛國權夾帶（三包毒品驗後淨重共七一三．０七公
克）。旋甲○○、毛國權與乙○○夫妻四人一同搭車至香港，轉乘國泰航空公司ＣＸ
四三四號班機私運上述海洛因返台。同日晚上十一時許飛抵高雄小港機場，毛國權因
行跡可疑，經海關人員檢查，而搜獲上述毒品，甲○○則乘隙逃逸等情。因而撤銷第
一審關於甲○○部分之判決，依牽連犯之例，從一重仍論處甲○○販賣毒品罪刑。另
以第一審檢察官公訴意旨略稱，被告乙○○亦與甲○○、毛國權基於犯意聯絡，共謀
至大陸購買海洛因毒品返台販售，乙○○偕同乃妻朱雲娥即於八十四年十一月十四日
搭機至香港，與王、毛二人會合後，同赴廣東省深圳。翌（十五）日在深圳酒店內，
甲○○將購得之海洛因分出一小包交予乙○○攜帶。乙○○於同年月十六日搭機私運
該包海洛因自香港返回高雄，順利通關而走私得逞等情。惟經審理結果，認為不能證
明被告乙○○犯罪，乃維持第一審諭知乙○○無罪部分之判決，駁回檢察官就此部分
所為第二審上訴。固非無見。
惟查，(一)、原判決於事實欄敘述，甲○○偽造「陳春明」、「王登國」署押各一枚，
偽造「張水」署押二枚印文二枚等情，並於其附表一（下稱「附表」）第一、二欄為
相同之記載，而於主文諭知附表所示之物沒收，此部分前後一致，固屬無訛。但該事
實欄（一之(三)、(四)、(五)）對偽造翁榮鄉、張佑誠、林瑞福「請領國民身分證申請書」
部分，並未敘明偽造「毛國權」、「翁榮鄉」、「李振興」、「張佑誠」、及「林瑞
福」之印文枚數若干，而附表（第三、五、六欄）卻逕載偽造「毛國權」「翁榮鄉」
印文各一枚、「李振興」印文二枚、「張佑誠」印文一枚、及「林瑞福」印文三枚，
並諭知沒收此部分印文，自失所依據，顯屬可議。(二)、原判決（第七頁第十七、十八
行）事實欄記載，甲○○偽造潘靜如名義出具之證明書，且於其上偽造「潘靜如」署
押一枚，盜蓋「潘靜如」印文一枚而已，並未言及在證明書上偽造「林瑞福」之印文
，但原判決附表（第七欄）卻記載甲○○在證明書上偽造「潘靜如」署押一枚、「林
瑞福」印文一枚，其理由亦論述甲○○在證明書上偽造「林瑞福」印文（見原判決第
二十八頁第十三行）；又該附表亦漏未記載盜蓋之「潘靜如」印文一枚，前後不一致
，顯屬矛盾。(三)、依原判決事實欄認定，甲○○先後在各請領國民身分證申請書上，
偽造「陳春明」、「王登國」、「張水」、「毛國權」、「翁榮鄉」等人署押，但其
理由欄（見原判決第二十八頁第十二至十五行）僅謂甲○○偽造「陳春明」、「王登
國」、「毛國權」署押為偽造私文書之部分行為，不另論罪云云，漏未論述偽造「張
水」、「翁榮鄉」署押部分之犯行是否亦同不另論罪，自屬疏誤。(四)、原判決事實欄
（一之(三)、(四)、(五)）認定，甲○○於八十四年五月、八十五年六月、八十六年六月，
先後偽造請領國民身分證申請書，冒領翁榮鄉、張佑誠、林瑞福三人之身分證，此三
次犯行犯罪時間相距各約一年，乃原判決（第二十八頁第八行）理由卻謂甲○○多次
偽造私文書之犯行，時間緊接，應論以連續犯，此論斷是否允當，非無研求之餘地。
(五)、原判決既認甲○○多次行使偽造私文書、及使公務員登載不實於公文書之犯行構
成連續犯，應各論以一罪，且依牽連犯之例，從行使偽造私文書罪論處（見原判決第
二十八頁第七至九行、第二十九頁第一至四行）云云，但旋又謂甲○○為掩飾販毒犯
行而偽造私文書冒領「翁榮鄉」身分證、護照，並持以出境運輸毒品，是所犯此行使
偽造文書罪與運輸毒品、販賣毒品罪間有牽連關係，應從較重之販賣毒品罪論處等語
（見原判決第三十一頁第六至十行），似認其餘行使偽造私文書之犯行與販賣毒品罪
間並無牽連關係，則其餘行使偽造私文書之犯行，應如何論處？原判決並未說明，理
由顯有矛盾。(六)、原判決事實欄論述，甲○○係在冒用「張水」名義填具請領國民身
分證申請書時，擅自偽造申請人「張水」署押、印文及證明人「毛國權」署押、印文
（見原判決第四頁第八至十一行）等情，如果無誤，則甲○○係同時偽造「張水」及
「毛國權」名義制作之兩份私文書，係犯二偽造私文書罪，二罪間應有想像競合犯之
問題；其他冒領陳春明、翁榮鄉、張佑誠、林瑞福身分證部分之犯行，亦有相同情事
。乃原審未深入審究、論述，即逕認甲○○所犯偽造私文書罪均構成連續犯云云，其
見解亦屬可議。(七)、原判決事實欄（一之(四)）敘述甲○○與李振華基於犯意聯絡，由
李振華提供變造、改貼李振華照片之「李振興」身分證正本，交甲○○持向鳳山市第
二戶政事務所辦理冒領「張佑誠」之身分證等情，如果不虛，甲○○行使變造之「李
振興」身分證，是否牽連犯刑法第二百十六條、第二百十二條之行使變造特種文書罪
責？原判決未論述及此，亦有可議。另甲○○先持冒領之「翁榮鄉」身分證向外交部
申請核發護照，再持冒領之「翁榮鄉」名義之護照出入境通關，是否另有觸犯同法第
二百十六條、第二百十四條行使使公務員登載不實公文書罪名之問題，併應審究明白
。(八)、原判決（第二十九頁第十二行至十六行）理由雖論述：「至於被告甲○○於八
十四年四月二十六日雖曾因煙毒案件為警查獲時，於制作筆錄時偽造「陳春明」之署
押，而經台灣高等法院高雄分院於八十七年三月六日以偽造署押罪判處有期徒刑三月
確定，惟此部分與被告甲○○冒領上開身分證之犯行手段、方法均不同，自難認為係
有裁判上一罪關係，併予敘明。」云云。惟甲○○於冒名應訊時，有無出示、行使該
冒領之「陳春明」身分證之犯行？此與甲○○冒領「陳春明」身分證之偽造文書犯行
、及行使冒領之「翁榮鄉」身分證、護照之犯行，似有裁判上一罪之關係。案經發回
，應詳予釐清。(九)、據原判決事實欄記載，僅認定甲○○冒領「翁榮鄉」之身分證，
持以向外交部申請護照部分之犯行，有行使該冒領之身分證之事實而已，但其理由（
見原判決第十二頁第十、十一行）卻謂甲○○「冒領上開翁榮鄉等人之身分證，並持
以行使，均足生損害於陳春明、翁榮鄉、張水、張佑誠、林瑞福、潘靜如、毛國權、
李振興等人」等詞，尚嫌矛盾。(十)、依卷附右佑旅行社八十七年十二月十七日右佑八
七字第一二０一號函、及該旅行社職員楊慧珍證詞（見第一審卷第一九九至二０三頁
、第二三０、二三一頁）以觀，毛國權與乙○○、朱雪娥夫妻三人前往香港之機票係
同一人向旅行社辦理。而毛國權復稱，該機票係甲○○之太太拿給伊（見原審上重訴
卷第八十四頁）；另朱雪娥亦謂，渠夫妻去香港、大陸所辦港簽與台胞證，係拿證件
給吳春玉（甲○○之同居人）去辦的（見第一審卷第二九０頁）。倘均無訛，則毛國
權與乙○○夫妻此趟去香港、大陸之機票、簽證均由吳春玉代辦，吳春玉何以代辦上
述事宜？是否經甲○○之指示而為？該三人所需簽證、機票費用係何人、如何支付予
右佑旅行社？又既係由同一人同時購買自高雄赴港之機票，為何同一日毛國權搭ＣＸ
四三五號班機、乙○○夫妻則搭乘ＣＸ四三七號班機分別前往香港？更有進者，其三
人與甲○○又搭同一班機自香港返回高雄，何以如此巧合？凡此疑點，與乙○○是否
成立犯罪至有關係，原審未深入根究明白，自屬未盡調查能事。(十一)、毛國權證述，八
十四年十一月十六日下午，甲○○自深圳帶伊到深圳關口附近某飯店乙○○之房間，
伊看到甲○○交付一包海洛因與乙○○（見偵查卷第六、七頁，原審重訴字第四號卷
第八頁背面、第一五六頁，上重更(二)卷第一二四、一二五頁）等詞，先後多次堅指甲
○○確有交付一包海洛因與乙○○；而乙○○亦不否認甲○○曾交與一包物品，惟辯
稱其中係一、二十顆珠寶，甲○○要伊幫忙帶回高雄云云，但甲○○既與乙○○夫妻
同班飛機返回高雄，何以須要將寶石託乙○○攜回？不無可疑，且乙○○夫妻倘係前
往香港渡蜜月，為何其行幾乎全與甲○○相配合？甲○○又何以知悉其夫妻住宿於
深圳關口附近之飯店而帶同毛國權前去？疑點重重；另乙○○承認甲○○曾交與一包
物品一節，能否佐證上述毛國權之證詞與事實相符？原審未詳細審究，同屬調查未盡
。上訴人等均指摘原判決不當，非無理由，應認仍有撤銷發回更審之原因。
據上論結，應依刑事訴訟法第三百九十七條、第四百零一條，判決如主文。
中　　　華　　　民　　　國　　九十三　　年　　 十二 　　月　　　二　　　日
                              最高法院刑事第六庭
                                  審判長法官  吳　雄　銘
                                        法官  池　啟　明
                                        法官  石　木　欽
                                        法官  郭　毓　洲
                                        法官  吳　三　龍
      右正本證明與原本無異
                                              書  記  官
中　　　華　　　民　　　國　　九十三　　年　　 十二 　　月　　　六　　　日
                                                                        Ｌ
